Idea Vilariño Papers, 1931-2007 (bulk 1931-2007 ): Finding Aid
Princeton University Library. Department of Rare Books and Special Collections.
Idea Vilariño Papers
1931-2007
C1567
Princeton University. Library. Department of Rare Books and Special Collections Manuscripts Division One Washington Road Princeton, New Jersey 08544 USA
2.0 linear feet 5 boxes
Vilariño, Idea
Idea Vilariño was a poet, literary critic, song composer, translator, and educator. Her papers contain handwritten and typewritten drafts and proofs of her poetry; correspondence with her siblings Numen, Poema, Azul, and Alma; personal family photographs; research notebooks; and an annotated collection of books on literary criticism, Shakespeare, Homer, Rubén Darío, and others.
Idea Vilariño was a poet, literary critic, song composer, translator, and professor.
She was born, Elena Idea Vilariño, in Montevideo, Uruguay, on August 18, 1920, to an upper middle class family. Her father, Leandro Vilariño, was a poet; and her mother, Josefina Romani, studied European literature. Her siblings Numen, Poema, Azul, and Alma, like Idea, studied music in their youth. Her brother Numen would become a professional composer and pianist.
Vilariño began writing poetry at an early age. Her first poetic work, La suplicante, was edited in 1945. Her second collection of poetry, Cielo Cielo, was published in 1947. She was a central figure of the intellectual group, Generación del 45, that formed mostly of Uruguayan writers who rose to critical recognition between 1945-1950. The group had a major influence in the literary and cultural life of their region and included writers, critics, and poets such as María Zulema Silva Vila, Manuel Arturo Claps, Carlos Maggi, María Inés Silva Vila, Juan Ramón Jiménez, Emir Rodríguez Monegal, Ángel Rama, José Pedro Díaz, Amanda Berenguer, Zenobia Camprubí, Ida Vitale, Elda Lago, and Manuel Flores Mora, among others. She was heavily involved in several literary magazines like Clinamen (1947-1948) and co-founded Número (1949-1964) with Emir Rodríguez Monegal and Manuel Arturo Claps. She published her next two collections of poetry Paraíso perdido (1949) and Por aire sucio (1950) in Número. Other collections of poetry include Nocturnos (1955), Poemas de amor (1958), Pobre mundo (1966), No (1980), Canciones (1993), Poesía 1945 - 1990 (1994), and Poesía completa (2000).
Vilariño published collections of essays on Antonio Machado (Grupos simétricos en la poesía de Antonio Machado) in 1951, and on Julio Herrera y Reissig (La rima en Herrera y Reissig) in 1955. She also wrote on the subject of tango in two separate publications, Las letras de tango (1965) and El tango cantado (1981). Her translation works include William Shakespeare's Hamlet, príncipe de Dinamarca, (Montevideo, Ediciones de la Banda Oriental, 1974); Andrew Cecil Bradley's Macbeth, la atmósfera, las brujas, (Montevideo, Editorial Técnica, 1976); William Shakespeare's Macbeth, (Montevideo, Editorial Técnica, 1977); Guillermo Enrique Hudson's La tierra purpúrea, (Caracas, Biblioteca Ayacucho, 1980) (collaboration with Jaime Rest), among others.
She was a professor of literature from 1952 until the 1973 Uruguayan coup d'état. After the coup, she was chair of the Uruguayan and Latin American literature department in the College of Education, Humanities and Sciences of The University of the Republic. Between the years 1966 and 1984, she was a juror for the poetry prize awarded by the Casa de las Américas in Havana. She was awarded the Uruguayan National Prize for Literature in 1966 but refused to accept it, along with various other awards. In 1994 she was the first woman to receive the Haydée Santamaría medal from the Consejo de Estado from Cuba.
She died on April 28, 2009, in Montevideo at the age of 89.
The papers consist of handwritten and typewritten drafts and proofs of Vilariño's poetry; correspondence with her siblings Numen, Poema, Azul, and Alma; personal family photographs; research notebooks; and an annotated collection of books on literary criticism and translations of Shakespeare, Homer, Rubén Darío, and others. Other materials present include an early health records booklet and printed materials on or about Vilariño.
Open for research.
Purchase, 2017 (AM 2017-153).
This collection was purchased (in part) with funds provided by the Program in Latin American Studies (PLAS).
No materials were separated during 2017 processing.
Vilariño, Idea; Onetti, Juan Carlos; Authors, Uruguayan; Latin American literature -- 20th century.; Poets, Uruguayan; Women authors, Uruguayan; Women poets, Uruguayan; Women translators--Fiction; Latin American literature
- Notebooks and Agendas, 1941-2006; 2 boxes (1 partial)
  Alphabetically.
  Includes notebooks and one agenda Vilariño used to make notes about various subjects including tango, literary criticism, Octavio Paz, Roland Barthes, Arthur Schopenhauer, among others. Most of the notebooks feature Vilariño's transcriptions her poetry by hand with indexes.
  - Agenda "Actividad Semanal" (poemas de 1952-2003), 1941-2006; 1 folder (Folder 1)
    Agenda con actividad semanal y anotaciones varias. Contiene poesías manuscritas no incluidas en su Poesía completa con fecha de 1952 a 2003. Incluye un poema fechado en 1941, 8 hojas a máquina con poemas, 2 invitaciones a eventos, un email, fotocopia de un artículo de prensa y dos recortes de hojas manuscritas.
  - Cuaderno "Bachiller", undated; 1 folder (Folder 2)
    Libreta bachiller verde con unas pocas páginas manuscritas con anotaciones sobre Antonio Machado. Hojas escritas arrancadas.
  - Cuaderno "Imprimo", undated; 1 folder (Folder 3)
    Cuaderno de tapa dura marca "Imprimo." En cuyo interior incluye comentarios varios a poemas de otros autores, en gran parte relacionados con el tango. Mayormente libre, pocas hojas escritas. Contiene 15 hojas sueltas con anotaciones del mismo tema. Contiene trabajos de investigación sobre el tango.
  - Cuaderno "Laprida", undated; 1 folder (Folder 4)
    Contiene comentarios manuscritos en distintos colores sobre diferentes obras de literatura, crítica y filosofía. Comentarios sobre Octavio Paz, Roland Barthes, Arthur Schopenhauer y otros.
  - Cuaderno negro (anotaciones), undated; 1 folder (Folder 5)
    Cuaderno negro con unas algunas anotaciones de referidas a literatura del siglo XVIII.
  - Cuaderno negro (poemas de 1935-1943), 1957; 1 folder (Folder 6)
    Fechado en octubre de 1957. Incluye poesía de Vilariño desde 1935 a 1943, con un índice. Poemas manuscritos de su primera época, que luego fueron recogidos en su Poesía completa como “Poemas anteriores”. Algunos nunca recogidos en libro.
  - Cuaderno negro (poemas de 1944-1955), undated; 1 folder (Folder 7)
    Contiene poesía manuscrita de Vilariño de 1944 hasta 1955. Contiene correcciones, algunos tachados. No incluye índice.
  - Cuaderno negro (poemas de 1955-1968), circa 1973; 1 folder (Folder 1)
    Incluye poesía de Vilariño de 1955 a 1968, con adición de 1973. Se encuentra un poema dedicado a Juan Carlos Onetti. No incluye índice.
  - Cuaderno "Poemas 1935" (poemas 1931-1948), undated; 1 folder (Folder 2)
    Cuaderno azul en cuya tapa dice "Poemas 1935." Textos inéditos y primeras versiones escritas por Idea Vilariño “con 14 años,” tal como la autora lo indica. En su interior se encuentra de forma manuscrita poesía de Vilariño de 1935 hasta 1948. Incluye índice. Y al final incluye en sentido contrario y de forma manuscrita poesía de Vilariño de 1931 hasta 1935.
  - Cuaderno "Poemas 1946" (poemas 1949-1966), 1995-2002; 1 folder (Folder 3)
    Cuaderno azul cuya tapa dice "Poemas 1949." Incluye de forma manuscrita poesía de Vilariño de 1949 hasta 1966. Muchos de estos poemas fueron publicados en Poemas de amor y Pobre mundo. Contiene inédito de 1995 en hoja suelta y otro inédito fechado en febrero 2 de 2002.
  - Cuaderno "Poemas 1967" (poemas 1967-1995), undated; 1 folder (Folder 4)
    Cuaderno azul cuya tapa dice "Poemas 1967." Incluye obra de forma manuscrita desde 1967 hasta 1995. Con muchas correcciones, algunos poemas escritos en hoja apaisada (horizontal). Incluye índice. Se destaca un poema que Vilariño dedica a José Gervasio Artigas y el Éxodo del Pueblo Oriental, no recogido en libro, presumiblemente inédito.
- Writings, 1951-1976; portions of 2 boxes
  Contains typewritten proofs with handwritten annotations of Vilariño's published collections of poetry, namely Paraíso perdido and Por aire sucio. Also includes handwritten notes regarding various subjects of interest including Dante, Eduardo Anguita, Gonzalo Rojas, Shakespeare, and other literary subjects.
  - Apuntes Manuscritos Sobre Dante, circa 1965; 1 folder (Folder 5)
    Sobre en cuyo exterior está la palabra "Dante" y en el interior hojas de cuaderno sueltas con comentarios manuscritos sobre la obra de Dante y sobre la literatura italiana. También incluye un recorte de diario titulado:“Lecciones directas ha legado Dante Alighieri a este siglo.”
  - Apuntes Manuscritos Sobre Eduardo Anguita y Gonzalo Rojas, undated; 1 folder (Folder 6)
    Incluye hojas sueltas manuscritas con comentario sobre dos libros de Eduardo Anguita y Gonzalo Rojas.
  - Apuntes Manuscritos Sobre Shakespeare, 1961; 1 folder (Folder 7)
    Papel de regalo envolviendo hojas manuscritas y 4 a máquina donde Idea escribe sobre la obra de Shakespeare. Afuera tiene una etiqueta que dice "Notas W. Sh.". En el interior otra que dice “Notas Shakespeare”. Algunas hojas en español otras en inglés. También 1 programa de S.O.D.R.E de la “Décimoctava temporada oficial de cine arte” de 1961.
  - Bibliografía, undated; 1 folder (Folder 8)
  - Ilíada y Grecia, undated; 1 folder (Folder 9)
    Sobre referido a la Ilíada y Grecia, hojas sueltas, 25 manuscritas y 75 a máquina, en variedad de tamaños. Mayormente en español, algunas en inglés y francés. Se infiere para preparación de curso ya que alguna dice, “Bolilla I” y “Primer curso”.
  - Materiales Impresos: "Polidoro" y "Ema Haberli", 1974; 1 folder (Folder 10)
    Programa impreso de “Polidoro,” versión musical de Numen Vilariño con traducción de Idea, presentados en Asociación Cristiana de Jóvenes en 1974. Y programa del Recital Danza Libre “Ema Haberli” con obras de Idea y Numen, presentado también en Asociación Cristiana de Jóvenes en 1974.
  - Paraíso perdido: Originales mecanografiados, undated; 1 folder (Folder 11)
    Originales mecanografiados de Paraíso Perdido con correcciones manuscritas de Vilariño. Incluye poemas previstos para ser incluidos en La Suplicante, libro que en su Poesía Completa es de un solo poema.
  - Por aire sucio: Primera prueba de imprenta y versión mecanografiada, circa 1951; 1 folder (Folder 12)
    Contiene prueba de imprenta de la primera edición de Por aire sucio donde figuran las correcciones manuscritas hechas por Idea. También contiene versión mecanografiada con su división original en Parte I (Abandonos y fantasmas) y Parte II (Cielo, cielo) con correcciones de puño y letra. Estas dos partes solo se verán en la primera edición de Por aire sucio. Se encuentra otra versión mecanografiada con correcciones y tachaduras de puño y letra, también con su división original en dos partes.
  - Preguntas periodísticas con respuestas manuscritas, undated; 1 folder (Folder 13)
  - Pruebas de imprenta para "Número", undated; 1 folder (Folder 1)
    Pruebas de imprenta presumiblemente para la revista “Número” con poemas varios y anotaciones manuscritas.
  - "Salmos" y "Nuevo testamento", circa 1974-1976; 1 folder (Folder 2)
    Sobre con una inscripción que dice "Salmos" y "Nuevo testamento." Incluye 34 hojas a máquina con anotaciones y 45 hojas manuscritas. Todas sueltas, de distintos tamaños referentes a la temática inscrita en el sobre. Este material seguramente fue preparatorio para las publicaciones posteriores de Idea Vilariño, como Los Salmos de 1974; La literatura bíblica de 1976, y Introducción a la literatura bíblica de 1976.
- Letters and Correspondence, 1937-2002; 5 folders
  Contains letters and correspondence to and from Idea Vilariño to her siblings, invitations to events, and letters from her time as professor of literature at the Universidad de la República Uruguay.
  - Bautista y Alcaraz, Norberto, 1942; 1 folder (Folder 3)
    Carta de recomendación a favor de Vilariño firmada por Norberto Bautista y Alcaraz, director de los Institutos de Enseñanza Secundaria de Artigas y Rocha, avalando sus conocimientos y su desempeño como profesora, fechada en 1942.
  - Invitaciones a Eventos y Presentaciones, 1999-2002; 1 folder (Folder 4)
  - Universidad de la República Uruguay, 1970-1988; 1 folder (Folder 5)
  - Vilariño, Idea a/de Numen, Azul, y Alma (de Baltar), 1937-1957; 1 folder (Folder 6)
    Contains letters to and from Idea from her siblings, Numen, Azul, and Alma (de Baltar). Includes one telegram from "Claps" (possibly Manuel Arturo Claps) to Alma.
  - Vilariño, Idea a Varios Destinados, undated; 1 folder (Folder 7)
    Contains letters from Vilariño to a number of individuals who are only identified by affectionate nicknames such as "Querida" and "Viejita Fea."
- Annotated Books, 1966-1988; 3 boxes (2 partial)
  Contains portions of Vilariño's personal library of books on literary criticism, translated works, Shakespeare, Homer, Rubén Darío, and others, all with handwritten annotations by Vilariño. The dates listed correspond to any markings that indicate when Vilariño annotated these books.
  Alphabetically by author's last name.
  - Bradley, Andrew Cecil - Shakespeare Tragedy: Lectures on Hamlet, Othello, King Lear, Macbeth (1956), 1988; 1 folder (Folder 8)
  - Contreras, Francisco - Rubén Darío: su vida y su obra (1937), circa 1966; 1 folder (Folder 9)
    There is a poem titled, "A un poeta" dedicated to Rubén Darío and read in Havana in 1966 at the Casa de las Américas.
  - Ghiano, Juan Carlos - Rubén Darío (1967), undated; 1 folder (Folder 10)
  - Homero, Ilíada. Traducción... por Leconte de Lisle: Versión española de Germán Gómez de la Mata, Tomo 1 (circa 1915), undated; 1 folder (Folder 11)
    Missing book cover; blue marbled covers.
  - Homero, Ilíada. Traducción... por Leconte de Lisle: Versión española de Germán Gómez de la Mata, Tomo 2 (circa 1915), undated; 1 folder (Folder 1)
    Blue marbled covers.
  - Homero, Ilíada. Traducción... por Leconte de Lisle: Versión española de Germán Gómez de la Mata, Tomo 1 (circa 1915), undated; 1 folder (Folder 2)
    Maroon covers.
  - Homero, Ilíada. Traducción... por Leconte de Lisle: Versión española de Germán Gómez de la Mata, Tomo 2 (circa 1915), undated; 1 folder (Folder 3)
  - Herrera y Reissig, Julio - Obras poéticas (1966), undated; 1 folder (Folder 4)
  - Herrera y Reissig, Julio - Prosas, crítica, cuentos, comentarios (1918), undated; 1 folder (Folder 5)
  - Ibañez, Roberto - Americanismo y modernismo (1968), undated; 1 folder (Folder 6)
  - Sánchez, Luis Alberto - Balance y liquidación del novecientos (1941), undated; 1 folder (Folder 1)
  - Shakespeare, William - Antonio y Cleopatra (1950), undated; 1 folder (Folder 2)
  - Shakespeare, William - Twelfth night (1959), undated; 1 folder (Folder 3)
  - Shakespeare, William - Hamlet (1940), undated; 1 folder (Folder 4)
  - Shakespeare, William - Hamlet: príncipe de Dinamarca (1944), undated; 1 folder (Folder 5)
  - Wilson, John Dover - El verdadero Shakespeare: una aventura biográfica (1964), undated; 1 folder (Folder 6)
- Personal Items, 1931-2006; 2 folders
  This section contains family photographs, some personal receipts, and a medical booklet that outlines Vilariño's medical history.
  - Fotografías de familia en blanco y negro, 1931-1960s; 1 folder (Folder 7)
    Sobre que contiene 28 fotos originales en blanco y negro de Idea y su familia (hermanos, padres) de diversos tamaños.
  - Libreta de sociedad médica y recibos oficiales, 1936-2006; 1 folder (Folder 8)
    Libreta de su sociedad médica, donde se destaca su nombre completo Elena Idea Vilariño.
- Others Work on Vilariño, 1995-2007; 2 folders
  Contains printed materials on Vilariño written by others.
  - Berry-Bravo, Judy - "Poemas de amor de Idea Vilariño: experimento con el discurso amoroso", 1995; 1 folder (Folder 9)
    Artículo impreso de la revista "La Torre" año IX, nº 34 p.175-192, titulado: “Poemas de amor de Idea Vilariño: experimento con el discurso amoroso.”
  - Newspaper Clippings, 1999-2007; 1 folder (Folder 10)
- 32101047384548 (Box B-001067)
- 32101047384555 (Box B-001068)
- 32101047384563 (Box B-001069)
- 32101047384571 (Box B-001070)
- 32101047384589 (Box B-001071)